【裁判字號】    87,重訴,469
【裁判日期】    890127
【裁判案由】    不動產所有權移轉登記等
【裁判全文】
臺灣臺北地方法院民事判決  八十七年度重訴字第四六九號
    原      告  甲○○
    訴訟代理人  林永頌律師
                辜郁雯律師
                陳立雯律師
    複  代理人  施淑貞律師
    被      告  財團法人天主教會台北教區
                            設台北市○○路九四號
    法定代理人  乙  ○      住.
    訴訟代理人  宋志衡律師
                蔡鴻斌律師
                黃淑琳律師
                江肇欽律師
    被      告  丙○○      住.
右當事人間事件，本院判決如左：
    主    文
原告之訴及假執行之聲請均駁回。
訴訟費用由原告負擔。
    事    實
甲、原告方面：
一、聲明：
（一）先位聲明
      被告應將如附表一所示之土地及其上建物移轉登記並交付予原告所有。本項
      之給付義務，如其中一被告為給付，其他被告免為給付義務。
（二）備位聲明
      被告應給付原告新台幣（下同）四千六百萬元暨自起訴狀繕本最後送達被告即
      民國八十七年五月二日起至清償日止，按週年利率百分之五計算之利息；如其
      中一被告為給付，其他被告免給付義務；及為以供擔保為條件之假執行宣告。
二、陳述：
（一）程序方面
      原告起訴之請求一為依協議書及保證書請求移轉房地登記並交付之請求權等，
      一為上述之請求權等已陷於給付不能時之損害賠償請求權等，而若原告於先位
      聲明中所請求之標的物已屬給付不能，原告始請求如備位聲明中所指之損害賠
      償等請求，因此二請求（即法律關係）不能同時併存，且其原因事實亦非相同
      ，故原告始為如前述先位及備位聲明之主張，合先陳明
（二）實體方面
  １、被告台北教區所轄瑞芳天主堂（下稱瑞芳堂）原址土地於當初購地之時，原告
      曾出資助購，且出資部分係歸原告所有，惟信託登記于瑞芳堂名下，茲因瑞芳
      堂年久失修破舊不堪，被告台北教區與建商李儒將協議合建，原告將上開情呈
      報該堂神父、區會長及省會長台北總主教核察在案，經渠等同意於重新合建時
      另建四十建坪五樓公寓式房屋一棟歸原告所有，原告遂於民國七十八年十一月
      二十七日擬就報告書敘明上情，並檢附協議書一式，上呈該堂神父戴立林，並
      亦經層轉區會長、省長、台北總主教乙○皆獲渠等簽章認可，被告台北教區確
      實同意將來該地與建商合建時，另建四十建坪五樓公寓式房屋一棟，連同基地
      由被告台北教區撥歸原告並協助過戶予原告所有。
  ２、依被告台北教區與金金建設股份有限公司（下稱金金建設）於八十年五月七日
      簽訂之房屋合建契約第三條之約定，被告台北教區依照平面圖配置分得之房屋
      部分為教堂大樓全棟、Ｄ棟全棟及Ｈ棟壹樓、夾樓、貳樓、參樓之房屋，而依
      被告丙○○之供述可知「Ｄ棟房屋」係指門牌號碼為台北縣瑞芳鎮○○路五十
      九之一號房屋；且被告丙○○保證原告應得之房地係毗連國際牌房屋，肆拾坪
      五層樓店鋪式公寓壹棟，即係五十九之一號房屋；又系爭房地嗣因被告台北教
      區與建商協議將原計劃興建之五層樓建築變更為六層樓建築，故原告應得之系
      爭房屋因此亦變更成為六層樓房屋。
  ３、又依協議書約定，被告台北教區係承諾給予原告四十建坪五樓公寓式房屋一棟
      ，故原告應分得全棟房屋；且原告與丙○○之保證書亦約定為全棟，從而依前
      開約定係爭建物嗣增建為六樓，原告仍得請求全棟之權利。本案原計劃為五層
      樓建築店鋪式住宅，依法並無電梯及地下層停車位，不符現代建築潮流，亦減
      低建築物之利用價值利用價值，故經原告多次與被告丙○○等（即建商）洽談
      後，建商始應允變更原設計案，將系爭房屋增建六樓一層電梯設備及地下停車
      位等。而因系爭房屋全棟係屬原告應分得之部分，被告台北教區乃全權授權原
      告與建商洽談變更設計等事宜，原告亦係為自身權益洽談；故被告台北教區就
      就增建部分若得建商同意，即亦應分歸原告所有「之默示之意思表示」，可認
      被告台北教區確已默示同意系爭房屋第六樓亦應分歸給原告所有
  ４、被告丙○○依系爭保證書，明示承諾被告台北教區依合建契約分配之肆拾坪店
      鋪住宅式公寓壹棟應歸原告所有，並且保證該等義務之履行並亦負責辦理登記
      及過戶之費用，且其於系爭保證書中亦承諾其承諾保證之範圍隨契約補充條文
      而變更。被告台北教區應給付系爭房地與原告，而設若系爭房地之給付已陷於
      給付不能時，被告台北教區依法亦應賠償原告因給付不能所受之損害。被告丙
      ○○既保證履行被告台北教區對原告依系爭協議書應負之給付責任，然被告台
      北教區確未遵守系爭協議書履行債務，被告基於保證關係，即應負保證責任。
  ５、對被告抗辯所為之陳述：
  （１）債權行為乃發生債的關係為目的之法律行為，如買賣、贈與：：等契約，：
        ：其主要特徵為只能向特定人請求為一定的行為或不行為：：當事人得依
        契約自由的原則自行創設契約的種類，物權行為乃發生物權直接變動為目的
        之法律行為，如移轉動產或不動產所有權，拋棄動產所有權設定抵押權等：
        ；在學理上又將物權行為與準物權行為合稱為處分行為，又「處分行為乃直
        接使權利發生變動的法律行為，經由處分行為使現存權利直接發生移轉、變
        更或消滅的結果：：處分行為主要為物權行為及少數的準物權行為：：
        負擔行為又稱為義務行為，乃指雙方約定為一定給付的法律行為，一般債權
        行為均為負擔行為，負擔行為約定所應交付的標的物並不發生直接移轉權利
        的效力：：負擔行為在於使對方負擔一定的給付行為，通常用於契約關係
        而發生此項義務。被告台北教區依系爭協議書所為分歸四十建坪五樓公寓式
        房屋一棟及基地予原告之承諾顯屬債權行為及負擔行為，並非物權行為，亦
        非處分行為甚明
  （２）被告台北教區上揭條項所規定並列之「變更」、「設定」之行為，皆屬物權
        行為之態樣之一，是所稱「處分」行為當僅指物權行為無疑，否則即失其將
        「變更」、「設定」行為與「處分」行為並列之原意，再者，若強將所稱「
        處分」解釋為包括負擔行為在內，則上揭條項大可僅規定「處分」即可將處
        分行為及負擔行為皆包括在內，何需復又規定「變更」、「設定」兩種物權
        行為之態樣？豈非多此一舉而形同贅文？而財團法人捐助章程有關財產之處
        分需報請主管機關核准之規定，其所稱之處分，依實務見解，亦認係處分行
        為而非負擔行為。系爭協議書既屬債權契約，即與章程無違。
  （３）按財團董事，有違反捐助章之行為時，法院得因主管機關、檢察官或利害關
        係人之聲請，宣告其行為無效；又財團法人未依捐助章程約定報經主管機關
        許可，逕於法院成立調解，將所有房屋移轉登記他人，僅係財團董事違反捐
        章程之行為，依民法第六十四條規定主管機關、檢察官或利害關係人，得聲
        請法院宣告其行為為無效，於法院未宣告無效前，該調解仍為有效。系爭協
        議書並未違反法律之禁止或強制規定，亦未牴觸其他任何法令，是退步言之
        ，系爭協議書縱或有違反上揭章程規定，惟依上揭法條及函釋意旨，在未經
        法院宣告系爭協議之行為係屬無效之前，系爭協議書仍屬有效；又依學者見
        解為護交易之安全，私法人依章程或其他途徑所自設之業務上之限制，皆不
        構成私法人之權力能力限制。從而，縱令系爭協議書違反被告台北教區設立
        之目的，亦非無效。
  （４）上揭章程所定財產之處分須經業董事會通過，並報經主管機關核准後辦理之
        亦僅係被告台北教區內部之章程規定，並非法定之程序要件，系爭房地之處
        分非必經主管機關核准不可；退言之，系爭房地之處分若必經主管機關之核
        准始可，惟在債權契約係屬有效而非無效之情形，主管機關亦未必不予核准
        。主管機關係就該報備之債權行為究有效與否而審查決定是否予以核准，換
        言之，本件在系爭協議書係屬有效而非無效之情形，主管機關亦未必不予核
        准。再退萬步言，系爭房地之移轉登記若必需經主管機關核准且已確實無法
        獲其核准或有其他原因而致給付不能，其原因係可歸責於被告台北教區，原
        告得請求其賠償因給付不能所受之損害；而原告所受損害，依訴外人金金建
        建設就相鄰系爭房地，坐落同一地號之土地相同型式之建物出賣他人之成交
        價格計算一樓每坪五十萬元，四十坪為二千萬元，二樓至六樓，每坪單價以
        十五萬元計算，為二千六百萬元，合計四千六百萬元。
  （５）系爭協議書業經被告台北教區及其法定代理人乙○之簽章表示認可同意，復
        有方濟會本堂神父戴立林區○○○○道及省會長徐英發簽章見證，足認系爭
        協議書於兩造間確已有效存在，則不論渠等簽章同意背後之動機或理由為何
        ，系爭協議書已有效成立，且被告台北教區亦自認系爭協議書之真正。而原
        確曾出資三萬三千元助購瑞芳天主堂所轄土地，且當初購地時亦經原告多方
        奔走居間協調方能其事，此於報告書及協議書已清楚敘明：當初購地事宜全
        由原告一人負責洽談，而該地面積經測量結果為四百四十坪，每坪經與地主
        多番商議之價格為一百五十元，總價為六萬六千元，原告並先行墊付定金一
        萬元，而地主要求需在一個月內付清餘款始能辦理過戶，否則定金將遭沒收
        ，原告即將此情上報已故童達德會長，惟當時天主教會僅能撥款三萬元（只
        能購地兩佰坪），地主又不願分割出售，原告為促成其事及俾免定金亦遭沒
        收之損失，即主動將自大陸帶來之美金換成台幣，再出資二萬三千元併同教
        會撥付之三萬三千元湊足六萬六千元始完成交易，其間並無「買一坪送一坪
        」之情事，然上開等情亦僅有已故前童達德神父知悉，原告係一虔誠正直之
        天主教徒，亦秉持默默奉獻之精神而未將此事廣為宣傳，再者，若無原告盡
        力奔走洽談並出資助購，被告台北教區亦無能購得該地；再者，原告並無
        脅迫之情事，原告否認被證一號至被證九號之真正，且退步言之，縱認開文
        書係屬真正，依上開文書所述內容並無足證明原告有脅迫被告台北教區簽立
        協議書之情事
  （６）被告台北教區依原證一號報告書及協議書承諾給予原告者係瑞芳天主堂土地
        與建商合建時所建之四十建坪五樓公寓式屋一棟及其基地，此觀報告書所載
        ：﹁：：同意於重新合建時，另建四十建坪五樓公寓式房屋一棟歸大勝所有
        ，：：﹂；協議書所載：﹁：：現經與建築商協議合建，：：並另建築四十
        建坪五樓公寓式房屋一棟基地由甲方撥歸並協助過戶乙方所有：：﹂等語即
        明，是知只要被告台北教區與建商協議合建定案，即負有履行上開協議書所
        負之義務，至被告台北教區究與何建商協議合建則非所問；且依系爭保證書
        可知，被告台北教區非必與建商李儒將合建，原告始可取得系爭協議書之權
        利，否則被告丙○○即毋庸保證。
  （７）原告並未列席被告台北教區於八十一年七月六日所召開之董事會決議，對合
        建使用計劃毫不知情，被告台北教區就系爭房地縱已有預定用途，住此亦係
        被告台北教區內部之合意，不能拘束原告。
三、證據：
    提出報告書、協議書、房屋合建契約書、合建保證書、補充條文、照片、登建物
    及土地登記謄本、信友禱詞、婚禮彌撒、天主教會台北教區員工薪資簽收表、教
    友家庭名冊、台灣天主教手冊、收據、會員通訊錄、活期儲蓄存款在扔摺。
乙、被告方面：
一、聲明：駁回原告之訴；及為以供擔保為條件之免假執行宣告。
二、陳述：
被告台北教區方面：
（一）原告八十八年十二月二十一日提出綜合辯論意旨狀，訴之聲明記載「如其中一
      被告為給付，其他被告免為給付」，與其八十七年四月二十二日起訴狀聲明連
      帶給付云云互異，具有替代性不確定訴之聲明顯為訴之變更，被告不予同意。
      原告主張被告應與金金建設股份有限公司及蔡基金，就其先位及備位聲明請求
      負連帶給付之義務，尚未說明其所依據之法律關係，應認原告就被告丙○○間
      保證事項概與被告無關。
（四）解釋意思表示應探求當事人之真意，不得拘泥於所有之辭句。但契約文字業已
      表示當事人真意，無須別事探求者，即不得反捨契約文字而更為曲解。查系爭
      協議書記載：甲方為（天主教會台北總主教），顯然當事人之一方應係「台北
      總主教」本人，而非財團法人天主教會台北教區，有關該協議書之效力僅及於
      台北總主教本人，不因誤蓋財團法人天主教會台北教區之印信而視為被告所簽
      署，原告以本法人為被告起訴，即有被告當事不適格之違誤。本法人之印信顯
      係誤用，特此表示予以撤銷該錯誤之用印意思表示。又且該協議書之內容乃原
      告所撰，被告及台北總主教本人並無在場亦不知情何來協議之有？且知悉原告
      曾經「傾囊湊足」之善行義舉僅有已故「比利時方濟會神長向弘道」一人「洞
      悉」而已，別無其他佐證，名為協議書（雙方之合意）實則僅為原告單方一廂
      情願之「陳述」，徒有「協議」之形式，但無「合意」之表示，原告既未能就
      有利於己之事實舉證，即不能據內容不實之協議書而為實體法上之主張。再以
      合建房屋分歸被告  台北教區部分均全部供作傳教使用，並無另行興建「五樓
      公寓」之事實。故所謂「並另建築」云云，應係原告以瑞芳天主堂傳教員（自
      稱之身分）向台北總主教所為之「請求」，但台北總主教並無批示同意與否，
      協議書雖有本法人及乙○之印文在「立協議書人」下方，但並無本法人及乙○
      之署名，且未記載乙○為本法人之「法定代理人」，足證乙○之印文縱為真正
      ，亦僅止於表彰其為天主教會台北總主教」之身分而已，非代表本法人，參照
      乙方及見證人均慎重其事「簽名及蓋章」，何獨甲方僅蓋意而未簽名？而系爭
      協議書之見證人均未見聞當事人協議事實，足見其制作過程確有可疑；又依報
      告書所載經與建築商李儒將協議合建事為比國方濟會神長洞悉無訛，經報請神
      長及省長核察在案，並同意於重新合建時，另建四十坪五樓公寓式房屋一棟歸
      大勝所有，為覆行諾言，檢呈協議書一式兩份，敬懇賜准並予簽章為禱。按本
      件合建相對人為金金建設公司，而協議書既係連同報告書併呈，則合建案既另
      有他人，原告依協議書請求，即屬無據。而所謂比國神長洞悉，亦係原告片面
      之語，無法舉證以實。況所謂神長及省長，均非被告台北教區之屬員，彼等係
      比利時方濟會派遣來台傳教之神父，與原告無隸屬之關係，無權代表被告處分
      本法人之財產或為債務之承擔，故該報告所稱「並同意於重新合建時‧‧‧‧
      ‧」應係虛構；另台北總主教一欄，雖有乙○之印文，但其簽名非乙○本人之
      筆跡。該報告就形式上觀察，係對台北總主教本人而為之請求，與被告台北教
      區無關。
（三）「財團法人以捐助財產為其組織之基礎，如果財團之董事竟將捐助財產全部贈
      與他人，致財團之財產蕩然無存，即已逾越設立財團法人之目的範圍，應認該
      法人並不因之取得權利，負擔義務。系爭協議書將系爭房地贈與原告，亦已逾
      越被告財團以宣揚天主教義，資助教區內慈善社會教育事業之目的，而有圖利
      特定私人之虞，應堪認定。況被告天主教會捐助及組織章程（下稱組織章程）
      第五條第二項規定：﹂本財團之財產如有變更、處分或設定，須經董事會通過
      ，並報請主管機關核准後辦理之。」原告所提七十九年一月二十八日之系爭協
      議書記載略為「台北教區與建商協議合建，擬另建四十建坪五樓公寓式房屋一
      棟及基地撥原告所有。」其內容顯已涉及天主教會財產之處分，依組織章程應
      經董事會同意，但該財產處分案卻從未提請董事會同意，依組織章程第五條規
      定，該協議對於天主教會應不生效力。原告固援引學者之見解，主張法人之權
      利能力，除法令及性質上之限制外，為維護交易安全，應不得以法人依章程或
      其他途徑所自設之限制，構成對私法人權利能力之限制云云，惟該一因目的上
      之原因，對私法人權利能力之限制在學界本無定論，故尚不能因一、二位學者
      持相反見解，即全盤推翻他一理論，而支持應以法人目的上原因限制其權利能
      力者，益以學者洪遜欣所言：﹂．．．．．法人為達成其目的，換言之，為完
      成其社會的作用必要之範圍內，有其權利能力，須作如此解釋，始能與法律對
      法人之目的予以重視，尤其民法規定法人目的為章程及登記之必要的記載事項
      之趣旨，兩相適合。是私法人仍應受其目的事業及組織章程規定之限制，方合
      正理。學界間主張私法人不應受目的事業及組織章程之規定，而限制其權利能
      力者，無不高舉維護交易安全旗幟為主要訴求，反面推論，如交易之相對人明
      知私法人受有某種目的之限制，或明知該私法組織章程之規定時，私法人違反
      章程所為意思表示，自無交易安全之考量，而應逕認無效，始符法理。今原告
      自七十七、八年間，即參與並主導被告瑞芳天主教堂之合建事宜，對被告處分
      財產，須經董事會通過，並報請主管機關核准等規定，可謂知之甚詳，此自其
      七十八年間被告與訴外人李儒將談妥合建事宜，擬將合建案陳報台北市政府時
      ，原告書立便條促請被告注意「代書所呈報上級董事會之文件、會議紀議，是
      否按照平常或不同之處呈報，得到明証；原告既自始明白被告章程所為限制及
      規定，卻捨棄正常管道而以脅迫神父方式取得報告及協議書」，用以主張權利
      ，故系爭協議書於原告明知被告章程之情形下，未經董事會通過，業因違反章
      程規定而無效。
（四）原告復以系爭協議書性質上屬債權契約及負擔行為，非處分行為，故亦不受前
      揭章程第五條規定之限制置辯，惟民法中所稱﹂處分﹁之意義，本有廣狹之別
      ，至個別法條中﹂處分﹁一詞真意為何，自當依其立法目的為斷。矧內政部宗
      教司為宗教團體之中央主管機關，其為維護宗教團體之財產，在審核各宗教團
      體所成立財團法人之章程時，率皆依內政部財團監督準則第九條第一項第二款
      規定，要求財團法人增訂關於財產之變更、處分或設定，須經財團董事會通過
      ，並報請主管機關核准之規定，依其維護財團法人之規範目的，所稱﹂處分﹁
      當指最廣義之處分，包含事實上及法律上之處分而言。否則如該﹂處分﹁僅指
      最狹義之物權行為，而負擔行為不在捐助及組織章程第五條第二項範圍內，亦
      即毋庸財團董事會通過與報請主管機關核准，則將來債權人依負擔行為請求被
      告為處分行為，並得訴請法院裁判執行，將使捐助及組織章程第五條第二項董
      事會與主管機關審核之規定成為具文。故該條項所稱「處分」，乃最廣義之處
      分無疑。從而系爭協議書，亦應受該章程之規範與限制自明。
（五）按財團法人財產之處分，由於事涉公益，為防止財團董事濫用職權而損及公益
      ，內政部訂頒之內政業務財團法人監督準則（下稱監督準則）第九條、第十四
      條、第十七條、第十九條第一款及第二十條等，均規定主管機關應監督財團法
      人財產之運用，確實依循章程所訂程序，俾使無害於公益與財團法人之設立目
      的。依天主教組織章程第二條規定：「本財團成立之目的為供應本教區舉行天
      主教儀式，及宣揚天主教義，及資助本教區內之慈善社會教育事業或教會團體
      團員或某一地區居民之福利事業所需之一切設備與經費。﹁民國八十一年七月
      六日，天主教會召開之八十一年度第三次董事會議中所提與金金建設之合建使
      用計劃書，對系爭Ｄ棟房屋之計劃用途為一樓充作醫療診所、二樓及三樓充作
      修女宿舍、四樓及五樓充作女生宿舍，以招收當地女學生，酌收費用，以充作
      傳教基金。足見系爭房屋與金金建設合建時已有預定之用途，原告草擬計劃書
      ，並為該次會議列席人員，對此計劃書亦未加爭執。天主教會於董事會決議後
      並檢附該計劃書報經主管機關核准。是故，將系爭房屋及基地移轉予原告一事
      ，顯與被告天主教區之設立目的及合建計劃意旨有違，而無法獲致主管機關之
      同意。此自台北市政府七十八年間否決被告與訴外人李儒將間之合建案，亦得
      知悉，本案勢必因與董事會呈報決議不符而無法生效。
（六）原告明知系爭房屋在合建之初即已明確編定其產權屬於被告所有並以被告為起
      造人而原始取得該建物之所有權，該次董事會之決議亦經主管機關核准在案。
      原告自董事會議決系爭房屋使用計劃時，即知其請求給付之標的物已陷於給付
      不能，而其給付不能之事由非可歸責於被告；原告自認受任處理合建事務並以
      代表人自居，故其執行受託事項自應遵守本法人董事會之決議，不得違背本法
      人組織章程有關規定。原告既已知悉系爭Ｄ棟建物係專供本法人目的事業使用
      並以被告為起造人而原始當然取得所有有權之事實並無異議，就系爭房屋之所
      有權，應視為業已捨棄，故其先位聲明，顯然欠缺權利保護要件；又前給付不
      能之事由不可歸責於被告，其理甚明。再者，被告為系爭房屋原始所有權人之
      事實發生於八十一年七月六日董事會議決會建案之時；原告所主張之損害已發
      生，竟遲至八十七年四月二十二日起訴而為主張，故其損害賠償請求權業已罹
      於時效而消滅。
（七）被告於證人戴立林在鈞院八十八年十一月二十四日庭訊中供稱「渠係受甲○○
      以加害生命之威脅始覓同德天道、徐英發神父屈從原告要求簽名在報告及協議
      書上，該二份文件交還甲○○時乙○及被告均無簽名蓋章是空白的，而原告對
      於如何蓋用乙○及被告之印章則吱唔其詞，被告至此，才知悉原告取得報告及
      協議書係出於對證人施予恐嚇及杜撰「已獲得比利時方濟會神長及省長之同意
      」云云等欺騙手段，事關被告之權益，爰依據民法第九十二條及第九十三條之
      規定，以本書狀繕本送達原告為撤銷該報告及協議書有關之意思表示。
（八）原告聲稱當初購地事宜全由其一人負責洽談，每坪經與地主商議之價格一百五
      十元，總價六萬六千元，原告為促成買賣，主動將大陸帶來之美金換成台幣，
      出資三萬三千元，湊足六萬六千元完成交易云云，被告否認之，蓋本件系爭瑞
      芳天主堂土地購地過程業經瑞芳天主堂向弘道神父於六十五年七月間製作報告
      書記載纂詳，文中對原告當時奔走貢獻固多所推崇，惟卻亦明白記述原告向地
      主提出﹂買一坪送一坪﹁之條件而促成交易，未有自行湊足其他款項之情事，
      此其一；再者，民國四十三年間，國民政府播遷來台不久，外匯管制亦頗嚴格
      ，原告時能有多少金額美金，向何單位以何價位變換為台幣，代付土地價款？
      已啟人疑竇，此其二；況以原告行事謹慎，小至水電、訂報單據均能保存數十
      年，卻無法提出付款証明，足見原告確實無有出資。原告聲稱系爭協議書既經
      雙方簽署，則不論其簽章同意背後之動機或理由為何，自可認定原告出資之真
      正等語，惟原告既自承其出資情事，僅童達德神父知悉，而簽署系爭報告書及
      協議書之記載立林神父、德天道神父等人，亦堅稱係遭原告脅迫，無奈簽名，
      並不知原告有否出資，則原告自不能以之反証其有出資事實，今原告既主張系
      爭房地乃以其當初助購瑞芳天主堂土地為對價，屬有償契約，自應對有對價乙
      節負擔舉証責任，否則系爭協議為無償贈與契約，即無庸疑，被告自得依民法
      第四百零八條第一項規定，撤銷贈與契約。原告執辭，其請求權基礎為協議書
      ，被告前此委任之訴訟代理人蔡鴻斌律師業於答辯書狀自認協議書形式之真正
      ，則該一書類自亦具備實質証據力，渠無再舉証出資之義務云云；矧協議書形
      式縱屬真正，惟雙方契約內容有無對價，攸關契約性質之判斷及法律之適用，
      豈容原告以形式真正一詞含混帶過？渠若無法証明契約有償，自應適用贈與相
      關規定，方屬適法。
（九）按給付之標的物以該給付物之種類及數量指示者，為種類之債。種類之債的標
      的物，通常屬於代替物，惟就不代替物亦得成立；而種類之債之標的物，除應
      確定數量外，並應確定品質，如無法確定其品質時，債務人應給付中等品質之
      物。本件細觀原告提出之協議書載明：﹂現因該教堂年久失修，．．．．．除
      興建獨立式教堂外，『並另建四十建坪五樓公寓式房屋一棟』及基地由甲方撥
      歸並協助過戶乙方所有，．．．．．﹁，文意中究係應撥歸何一建物與原告，
      實無法特定，而兩造復未曾就種類之債另為特定之協議，核其債務性質，應屬
      前述種類之債之範疇。則在標的物尚未特定前，原告據以請求瑞芳鎮○○路五
      九之一號房地，實有未恰。
（十）原告主張其於八十年六月十二日與丙○○簽訂之房屋合建保証書第二約定，甲
      ○○分配之房屋是靠國際牌房屋毗連．．．．．﹁，應已特定，亦係托辭；蓋
      原告應分配何一房屋，其債務人理應為被告，現竟捨被告不談，逕與建商約定
      ，並欲以該保証書繩被告於給付之責，寧有是理？否則，豈非任人於行路中尋
      一陌生人，均可簽署保証書，加諸他人責任？故原告欲藉該保証書以主張權利
      ，為法所不容。再者，系爭原証一號協議書約定，撥歸原告者乃一四十建坪五
      樓公寓式房屋，考以一般建築，建坪四十坪者，允建面積六成，房屋面積應為
      廿四坪，詎原告竟要求房屋四十六坪六層樓之房地，其請求明顯超出原約定，
      且現今原告名下亦無有此等標的物可供撥歸原告所有，則其訴訟因標的物不存
      在，亦無法履行，此其一；況依協議書原告僅得五層樓公寓乙棟，詎其今竟要
      求六樓全數移轉與伊，亦與原協議內容不符；原告固辯稱系爭房地經過變更設
      計，始成六樓，且被告自始授權原告處理合建案，因系爭五十九之一號房地要
      全部給原告，故其係基於為自己利益之考量，始為變更云云；被告否認之；蓋
      本件自始至終，被告即不知，也無意撥歸任何房地與原告，又何來早已協調將
      五九之一號房地給伊，而原告縱有協助處理合建事宜，亦不必然可隨心所欲指
      定房地，原告既未與被告協議將標的物特定，又豈率爾提出請求？至單純的沈
      默，亦非默示同意乃法之當然，原告執辭謂被告已默示同意，亦有違誤。被告
      丙○○方面：
被告丙○○依保證書約定，僅負責登記過戶及代繳一切稅金手續，並無移轉所有權之
義務。原告與被告台北教區間之協議與被告丙○○無關。
三、證據：
    提出瑞芳天主教堂神父向弘報告書、函、原告報告書、被告捐助暨組織章程、內
    政業務財團法人監督準則、被告八十一年度第三次董事會議紀錄、台北市政府民
    政局函、合建土地使用計劃書；聲請傳喚證人德天道、戴立林。
    理      由
甲、程序方面：
    按訴狀送達後，原告不得將原訴變更或追加他訴；但經被告同意或不甚礙被告之
    防禦及訴訟之終結者，不在此限；又該規定於擴張或減縮應判決事項之聲明無礙
    ，民事訴訟法第二百五十五條第一項、第二百五十六條第二款分別定有明文。本
    件原告起訴先位請求被告連帶移轉系爭不動產、備位請求被告連帶給付四千六百
    萬元。嗣於八十八年十月三日減縮先位聲明請求被告共同移轉系爭不動產、備位
    請求被告共同給付四千六百萬元，如一被告為給付，他被告免給付義務，訴訟標
    的並未變更，依前開規定，毋須經被告之同意，合先敘明。
乙、實體方面：
一、兩造爭執之要旨：
    原告起訴主張：伊曾出資助購被告台北教區所轄瑞芳堂土地，但信託登記瑞芳堂
    名下，嗣因瑞芳堂破舊不堪，被告台北教區與訴外人即建商李儒將協議合建，並
    同意於合建時，另建四十建坪五樓公寓式房屋一棟，連同基地由被告台北教區撥
    歸並協助過戶予伊所有。嗣被告台北教區與訴外人金金建設於八十年五月七日合
    建，被告台北教區依約分得教堂大樓全棟、Ｄ棟全棟及Ｈ棟壹樓、夾樓、貳樓、
    參樓之房屋，其中Ｄ棟房屋即門牌號碼為台北縣瑞芳鎮○○路五十九之一號依協
    議應分歸伊所有；而系爭房地嗣變更為六層樓建築，並由被告台北教區授權伊與
    建商洽談變更事宜，是被告台北教區就增建部分若得建商之同意，亦默示同意系
    爭房屋第六樓分歸伊所有。被告丙○○則保證履行被告台北教區依合建契約分配
    之肆拾坪店鋪住式公寓壹棟應歸伊所有，爰依協議書及保證之法律關係，提起本
    訴，先位請求被告移轉系爭房地。又設若系爭房地之給付已陷於給付不能時，被
    告台北教區依法亦應賠償原告因給付不能所受之損害；被告丙○○基於保證關係
    ，即應負保證責任，請求被告給付四千六百萬元等語。被告台北教區則以：系爭
    協議書之當事人為原告與訴外人乙○個人，且協議內容係原告個人對乙○所為之
    請求，與被告台北教區無關，又縱令被告台北教區為契約當事人，惟被告台北教
    區迄至八十八年十一月間始知見證人係被脅迫而簽名，爰撤銷意思表示；且協議
    內容涉及被告台北教區財產之處分，未經被告台北教區董事會之同意，違反被告
    台北教區組織及捐助章程第五條規定，該協議對於被告台北教區不生效力；又前
    開協議縱非無效，則系爭協議書亦屬有償契約，原告應證明出資助購事，否則系
    爭協議為無償贈與契約，被告台北教區爰撤銷贈與契約；再者本件標的物並不存
    在，亦未經特定，原告請求於法未合等語，資為抗辯。被告丙○○則辨稱：伊僅
    保證登記過戶及代繳一切稅金手續，並無移轉所有權之義務，原告與被告台北教
    區間之協議與伊無關等語。
二、得心證之理由：
    原告主張被告台北教教區於七十九年一月十八日同意於被告台北教區所轄瑞芳堂
    原址與建商合建時，另建四十坪五樓公寓式房屋一棟歸伊所有，被告台北教區與
    金金建設合建，並變更原設計為六層樓，被告丙○○為保證人之事實，業據提出
    報告書、協議書、合建契約書、房屋合建保證書為證。被告台北教區則以前開情
    詞置辯。被告丙○○則辯稱，僅保證負責移轉過戶及代繳稅金手續。經查：
    （一）被告台北教區部分：
      １、系爭協議書之立書人甲方為天主教會台北總主教，乙方為瑞芳天主堂傳教
          員（即原告），有協議書可參，而戴立林係受原告之脅迫始於報告書、協
          議書上簽名，報告書與協議書是同時簽的，簽名時並無任何人在場，且當
          事人亦未於其上簽名；而德天道係基於幫助戴立林之立場，於前開文件上
          簽名，其等對於報告書及協議書之內容均不知情之事實，業據證人戴立林
          、德天道證述在卷；參以報告書所呈係台北總主教乙○，且原告自認系爭
          報告書、協議書係其個人擬定，再層轉核簽等情，被告台北教區辯稱系爭
          協議書係原告對乙○個人所為之請求，契約當事人為原告與乙○，與被告
          台北教區無關，即非無據。至於協議書上雖有被告台北教區之印章，惟按
          解釋當事人之契約，應以當事人立約當時之真意為準，而真意何在，又應
          以過去事實及其他一切證據資料為斷定之標準，不能拘泥文字致失真意。
          最高法院三十九年台上字第一○五三號判例參照。系爭協議書既係原告片
          面擬具，而請求締約之當事人為天主教會台北總主教，參以原告起訴主張
          之事實係經該堂神父戴立林，並亦經層轉區會長、省長、台北總主教乙○
          皆獲渠等簽章認可，於與建商合建時，另建四十建坪五樓公寓式房屋一棟
          ，連同基地由被告台北教區撥歸原告並協助過戶予原告所有等情，則總主
          教乙○於用印時，併用被告台北教區印章，依前開事證顯示，應僅係為其
          個人所為，始符雙方當事人之真意，難認與被告台北教區有關。
      ２、如前所述，系爭協議書之當事人為原告與乙○，則不論協議內容真實性為
          何，亦係原告與乙○之關係，與被告台北教區無關，則原告基於契約關係
          先位請求被告台北教區移轉系爭不動產，備位請求被告台北教區因不能給
          付所受之損害，即屬無據，均應予駁回。
    （二）被告丙○○部分：
          按所謂保證者，係指當事人約定，一方於他方債務人不履行債務時，由其
          代負履行責任之契約。是保證債務之存在以主債務之存在為前提，則依原
          告主張之事實，被告丙○○係為保證被告台北教區履行協議書所載之義務
          ，則原告與被告台北教區既無契約關係存在，被告丙○○所擔保之主債務
          即不存在，則基於保證契約之從屬性，其保證債務亦不存在，則原告基於
          保證關係，先位請求被告丙○○移轉系爭不動產，備位請求被告丙○○賠
          償損害均屬無據，應予駁回。
三、原告之訴既經駁回，其假執行之聲請，失所附麗，應併予駁回。
四、本件事證已臻明確，兩造其餘攻擊防禦方法及舉證，於判決結果不生影響，爰毋
    庸一一論述及傳喚，附此敘明。
五、結論：
    原告之訴為無理由，依民事訴訟法第七十八條，判決如主文。
中      華      民      國    八十九    年     一     月    二十七      日
                                      民事第六庭法      官  吳素勤
右為正本係照原本作成
如對本判決上訴，須於判決送達後廿日內向本院提出上訴狀
中      華      民      國    八十九    年     一     月    二十八      日
                                                法院書記官  柯金珠


司法院資訊處製作；財團法人民間司法改革基金會備份。
